臺灣高雄地方法院民事判決　　　　　　　　　　　　　九十三年度保險字第三六號
　　原　　　告　丙○○
　　　　　　　　丁○○
　　右二人共同
　　訴訟代理人　洪耀臨律師
　　複 代理 人　甲○○
　　被　　　告　保誠人壽股份有限公司
　　法定代理人　乙○○
　　訴訟代理人　己○○
　　　　　　　　戊○○
右當事人間給付保險金事件，本院於民國九十四年一月七日言詞辯論終結，判決如下
：
    主    文
原告之訴及假執行之聲請均駁回。
訴訟費用由原告負擔。
    事實及理由
壹、程序部分
    按訴狀送達後，原告不得將原訴變更或追加他訴，但擴張或減縮應受判決事項之
    聲明者，不在此限，民事訴訟法第二百五十五條第一項第三款定有明文。本件原
    告起訴時，依保險契約之法律關係，請求被告給付新台幣（下同）五百萬元及自
    起訴狀繕本送達之翌日即民國九十三年五月五日起至清償日止，按年息百分之五
    計算之利息；嗣於本院九十三年六月十四日準備程序中縮減其聲明為請求被告給
    付二百萬元及法定遲延利息，核屬減縮其應受判決事項之聲明，依法自應准許之
    ，先予敘明。
貳、實體部分
一、原告主張：伊之母親郭邱梅珍於八十六年九月九日，以自己為要保人兼被保險人
    ，伊二人為受益人，向慶豐人壽保險股份有限公司（嗣合併由被告承受）投保終
    身人壽保險附加人身意外傷害保險（下稱系爭意外保險，保險金額二百萬元），
    期間要保人均有按時繳交保費，保險契約始終保持有效。嗣於九十三年一月十七
    日，被保險人郭邱梅珍因農藥進入食道致多重器官衰竭而死亡，伊等依保險契約
    向被告請求給付意外身故保險金，詎被告竟拒絕給付，爰依兩造間之保險契約，
    請求被告給付系爭意外保險金二百萬元等語。並聲明：(一)被告應給付原告新台幣
    二百萬元，及自九十三年五月五日起至清償日止，按年息百分之五計算之利息。
    (二)訴訟費用由被告負擔。(三)願供擔保請准宣告假執行。
二、被告則以：本件係人身意外傷害保險契約，伊僅於被保險人因意外傷害及其所致
    殘廢或死亡時，方負給付保險金之責，惟本件被保險人郭邱梅珍係因服用農藥造
    成多重器官衰竭而死亡，已據原告自承明確，是郭邱梅珍係因故意自殺而造成死
    亡之結果，顯非遭受意外傷害事故而身亡，自不符合意外傷害死亡要件，故依保
    險法第一百三十三條之規定，伊不負給付保險金責任等語，資為抗辯。並聲明：
    (一)原告之訴駁回。(二)訴訟費用由原告負擔。(三)如受不利之判決，願供擔保請准宣
    告免為假執行。
三、原告主張被保險人郭邱梅珍於八十六年九月九日，以自己為要保人兼被保險人，
    原告二人為受益人，向被告因合併而承受之慶豐人壽保險股份有限公司投保系爭
    傷害保險，保險金額原為七百萬元，於八十七年九月十日減為五百萬元，再於九
    十二年三月十七日縮減為二百萬元；又被保險人郭邱梅珍於九十三年一月十七日
    ，因喝農藥自殺，致多重器官衰竭而死亡之事實，業據其提出相驗屍體證明書為
    證，並有人壽保險與附加契約要保書暨保險契約內容變更申請書等在卷可稽，復
    為被告所不爭執，自堪信為真實。又兩造間對於被保險人郭邱梅珍係因自殺死亡
    乙節固不爭執，惟原告主張郭邱梅珍因長期罹患精神疾病，本件係其於精神狀態
    異常下之自殺，與一般故意行為導致之自殺不同，非屬保險法第一百三十三條所
    規定保險人可據以免責之故意自殺，故被告仍應給付保險金等情，被告則抗辯：
    依郭邱梅珍自殺時之精神狀態，其仍有自由決定之意思，係屬故意自殺，伊不負
    給付保險金之責等語。是本件應審究者即在於：本件郭邱梅珍之自殺行為，有無
    自殺之故意？被告是否應負給付保險金之責？
五、經查：
　(一)按當事人主張有利於己之事實，就其事實有舉證之責任，民事訴訟法第二百七十
　  七條定有明文。又事實有常態與變態之分，其主張常態事實者無庸負舉證責任，
    反之，主張變態事實者，則須就其所主張之事實負舉證責任。兩造間對於郭邱梅
    珍係喝農藥自殺身亡一節並不爭執，衡諸吾人日常生活經驗，一般情形均屬基於
    自殺之決意，付諸行動而為之故意自殺行為；至精神狀態異常下所為之非故意自
    殺，則屬罕見，是原告既主張郭邱梅珍係因精神失常而為自殺行為，其並無決定
    自殺之自由意識等語，揆諸前揭說明，自應由原告就郭邱梅珍之自殺行為係於精
    神異常狀態下所為之變態事實，負舉證責任。
  (二)原告主張郭邱梅珍生前罹患重度憂鬱症乙節，業據其聲請本院函詢郭邱梅珍就診
    之財團法人私立高雄醫學大學附設中和紀念醫院、財團法人長庚紀念醫院高雄分
    院（下分別簡稱高醫、高雄長庚），有高醫九十三年六月二十八日高醫附秘字第
    ０九三０００一六七０號、同年八月二十三日高醫附秘字第０九三０００二三八
    七號、高雄長庚同年七月十二日（九三）長庚院高字第三六二七六五號函文暨各
    附病歷資料、病情說明等件附卷可稽（本院卷八八至一六一、二０一至二０三、
    一六二至一七六頁），被告固不爭執前情，惟原告主張郭邱梅珍因罹患上開精神
    疾病，已完全喪失自主意識能力，精神狀態已陷於無法判斷自身行為等情，則為
    被告所否認，抗辯：郭邱梅珍之精神意識並未完全喪失，仍有判斷自身行為之能
    力，故其基於自殺之決意而自行服用農藥結束生命，自屬故意自殺等語。而依前
    揭高醫回函所示：郭邱梅珍於同年十二月三十日至九十三年元月十二日，因重度
    憂鬱症住院治療，共住院十四天，於九十三年一月十二日離院當時，評估個案症
    狀有部分改善，並無明顯自殺或他殺想法出現，且無明顯精神症狀存在，出院前
    ，尚可與家屬、醫師做出院計畫會談（病歷有記載），當時郭邱梅珍有完全之自
    身行為判斷能力，適合離院，但從臨床數據顯示及臨床經驗上，憂鬱患者在恢復
    期中，亦有自殺之危險性，出院前會談中，已告知其家屬和自殺預防事項等詞（
    本院卷二０二頁），已載明郭邱梅珍由完全之自身行為判斷能力。
  (三)再參酌原告丁○○於警詢陳稱：九十三年一月十六日凌晨伊母郭邱梅珍係由高雄
    市區自行前往位於高雄縣杉林鄉○○村○○路一三一號之別墅，伊於同日早上八
    點接聽郭邱梅珍電話後，發覺不對勁，前往上開地點，發現大門上鎖，主臥室房
    間門亦反鎖，伊打破玻璃窗進入房間時，發現郭邱梅珍已喝農藥倒臥在床旁角落
    ；郭邱梅珍罹患憂鬱症已有二、三年，生前有尋短之念頭，曾向伊家人及親戚表
    示要自殺等語（九三相字第九六號卷第三、四頁）；及於本院陳稱：當日郭邱梅
    珍在電話中表示她逛街逛到一半，就搭計程車至杉林鄉別墅；從伊高雄市區住處
    前往高雄縣杉林鄉別墅，要走南二高，路程約一個小時；平日農藥放在儲藏室內
    ，與案發現場伊母親服毒之農藥相同等情（本院卷第二三三至二三五頁），衡諸
    由高雄市區前往本件自殺地點，非徒步行走即可抵達之短距離，郭邱梅珍既知招
    呼計程車搭載其前往，且能將該屋裡、外門戶均上鎖，復可自儲藏室中找出存放
    農藥服用自殺等現場情狀研判，郭邱梅珍對於外界事物尚未失去感知及判斷能力
    ，且有獨立行動能力，益證其對於服用農藥將導致死亡結果，並非無認識，而仍
    基於自殺之決意為之，是難認其自殺行為係於精神狀態異常之情形下所為。至原
    告另陳稱：前揭高醫九十三年一月十二日護理記錄上記載，郭邱梅珍精神狀況極
    度不穩定，與高醫上開函覆內容有差異等語，然精神狀況穩定與否，僅為精神病
    患之臨床症狀表現，與其已否喪失意識能力，或有無判斷自身行為之能力，無法
    相提並論，又郭邱梅珍確有判斷自身行為之能力，已如前述，要難以上開護理記
    錄為原告有利之認定，併此敘明。
  (四)綜上，原告既已自承死者郭邱梅珍係服用農藥而自殺身亡，復無法舉證郭邱梅珍
    本件自殺行為係屬精神障礙所致之非故意自殺，則被告依法拒絕給付保險金，自
    屬有理。
六、綜上所述，原告主張被保險人郭邱梅珍係於精神異常狀態下所為自殺，非屬故意
    自殺行為，並無可採。從而，原告本於保險契約之受益人地位，請求被告給付二
    百萬元及自九十三年五月五日起至清償日止，按週年利率百分之五計算之利息，
    為無理由，應予駁回；其假執行之聲請亦失所依附，應併予駁回。
七、本件事證已臻明確，兩造其餘證據及攻擊、防禦方法，核與判決結果不生影響，
    爰不予一一論述，併此敘明。
八、結論：原告之訴為無理由，依民事訴訟法第七十八條、第八十五條第一項前段，
    判決如主文。
中　　　華　　　民　　　國　　九十四　　年　　　一　　　月　　二十一　　日
                              臺灣高雄地方法院民事第一庭
                                          審判長法      官  甯  馨
                                                法      官  劉傑民
                                                法      官  林韋岑
正本係照原本作成。
如不服本判決，應於送達後廿日內，向本院提出上訴狀並表明上訴理由，如於本判決
宣示後送達前提起上訴者，應於判決送達後十日內補提上訴理由書（須附繕本）。
中　　　華　　　民　　　國　　九十四　　年　　　一　　　月　　二十一　　日
                                                法院書記官  林瑞標
